臺灣高等法院刑事判決
109年度上易字第187號
上  訴  人  
即  被  告  吳青倩



上列上訴人因妨害名譽案件，不服臺灣臺北地方法院107年度易
字第673號，中華民國108年11月11日第一審判決（起訴案號：臺
灣臺北地方檢察署107年度偵字第11884號），提起上訴，本院判
決如下：
    主  文
上訴駁回。
    事實及理由
一、本案經本院審理結果，認第一審以上訴人即被告吳青倩犯刑
    法第309條第1項公然侮辱罪，判處罰金新臺幣（下同）4千
    元，如易服勞役，以1千元折算1日，認事用法及量刑均無不
    當，應予維持，並引用第一審判決書記載之事實、證據及理
    由（如附件）。
二、被告上訴意旨略以：我是在自己的屋內說的，沒有公然，且
    我是在罵這個事件，我不認識告訴人等語。
三、經查：
  ㈠原審依調查證據之結果，認定被告與黃守仁（業經原審判處
    罪刑確定）在臺北市○○區○○街00巷0弄0號1樓豢養寵物麝香
    豬，而環保局人員於民國107年3月27日晚間9時許至上址查
    訪，被告、黃守仁因而開啟上址大門，並在門口處向環保局
    人員瞭解查訪內容，經環保局人員表示係有人檢舉其2 人豢
    養之豬隻在道路上便溺未清理，並播放檢舉影片予被告、黃
    守仁觀看，黃守仁因見影片內容之攝影角度係從對門拍攝，
    當場表明知道係居住對面之告訴人王品璇所拍攝檢舉。被告
    、黃守仁因不滿拍攝內容僅有豬隻便溺畫面，而無後續是否
    清理之畫面即遭檢舉，除當場向環保局人員理論外，被告於
    同日晚間9時5分許，在上址大門開啟且環保局人員在場，而
    鄰居或經過之不特定人均可共見共聞之情形下，在上開地點
    ，基於公然侮辱之犯意，辱罵：「瘋女人」，貶損告訴人人
    格及社會評價，所為係犯刑法第309條第1項公然侮辱罪，均
    於判決理由說明認定之依據及憑以認定之理由。且就被告於
    原審所辯：伊沒有針對誰在罵，沒有指著告訴人罵，而且伊
    是站在屋內講的等否認犯公然侮辱罪之辯解，如何不可採信
    ，亦依卷內證據詳為指駁一一論述如何取捨，並無何違背經
    驗法則及論理法則之處；原審於量刑時復審酌被告因不滿告
    訴人向環保局檢舉，竟不思以理性方式透過正當管道溝通解
    決，卻以在上址不定多數人得以共見共聞之方式侮辱告訴人
    ，損害告訴人之名譽、人格尊嚴及社會上評價，審酌其行為
    手段、情節、行為動機，侵害告訴人名譽之程度，兼衡其未
    曾有經法院判罪處刑之前科紀錄，及其智識程度、家庭經濟
    狀況、犯罪後態度等一切情狀，量處罰金4千元，所為量刑
    已就刑法第57條規定詳為審酌，尚稱妥適，既未逾越法定刑
    度，亦無濫用自由裁量之權限，並無明顯失當或不合比例原
    則之處，被告仍執前詞否認犯罪，為無理由。本院並補充：
    本案被告行為後，刑法第309條第1項雖於108年12月25日經
    修正公布，同年12月27日施行，惟查修正後之規定係依刑法
    施行法第1條之1第2項前段規定將罰金數額提高為30倍，亦
    即將原本之銀元3百元（經折算為新臺幣後為9千元）修正為
    新臺幣9千元，其修正之結果不生有利或不利於行為人之情
    形，非屬法律變更，自不生新舊法比較之問題，而應依一般
    法律適用原則，逕行適用裁判時法。又原審適用行為時法之
    結果，對判決不生影響，並不構成撤銷之原因，併予敘明。
  ㈡被告雖以前揭情詞置辯，惟查：⑴按刑法第309條公然侮辱罪
    之所謂「公然」，乃指不特定人或多數人得以共見共聞之狀
    態。查被告辱罵「瘋女人」時，雖雙腳站在屋內，但其所站
    位置距離大門不遠，且大門敞開，2名環保局人員正在門口
    處與被告、黃守仁談話，以上事實業經原審勘驗現場錄影檔
    案無訛，有勘驗之影片截圖存卷可證（原審易字卷一第89頁
    ），故被告辱罵「瘋女人」乙語時，係處於不特定人均可共
    見共聞之情形下，況其音量尚且得經屋外之監視錄影所收錄
    ，益見其當時辱罵「瘋女人」，確屬不特定人得以共見共聞
    。⑵依原審勘驗現場錄影檔案所見，當時是黃守仁以左手指
    著告訴人住家（位在被告住處對面）方向，口出「瘋女人」
    乙語，被告亦接著罵「瘋女人」，上開事實有前揭勘驗之影
    片截圖可按，且被告亦坦承：我知道對面有新搬來兩個女孩
    等語（本院卷第80頁），可見被告當時所說「瘋女人」乙語
    ，乃是針對住在對面之告訴人而為辱罵，至為明確，其辯稱
    ：我是在罵這個事件云云，亦不足採。從而，被告所辯均非
    可取，其公然侮辱犯行洵堪認定。
四、綜上所述，本件被告上訴為無理由，應予駁回。
據上論斷，應依刑事訴訟法第368條，判決如主文。
本案經檢察官郭建鈺提起公訴，檢察官林黛利到庭執行職務。
中　　華　　民　　國　　109 　年　　4 　　月　　29　　日
                  刑事第七庭  審判長法　官  孫惠琳
                                    法　官  連雅婷
                                    法　官  戴嘉清
以上正本證明與原本無異。                                
不得上訴。
　　　　　　　　　　　　　　　　　　書記官  高建華
中　　華　　民　　國　　109 　年　　4 　　月　　29　　日
附錄：本案論罪科刑法條全文
中華民國刑法第309條
公然侮辱人者，處拘役或九千元以下罰金。
以強暴犯前項之罪者，處一年以下有期徒刑、拘役或一萬五千元
以下罰金。

────────────────────────────
附件：
臺灣臺北地方法院刑事判決　　　　　　　107年度易字第673號
公  訴  人  臺灣臺北地方檢察署檢察官
被　　　告　黃守仁　男　61歲（民國00年00月00日生）
                    身分證統一編號：Z000000000號
                    住○○市○○區○○○道000巷0弄0號4樓
                    送達臺北市○○區○○街00巷0弄0號1樓
            吳青倩　女　45歲（民國00年0月00日生）
                    身分證統一編號：Z000000000號
                    住○○市○○區○○路0段00號5樓
                    居臺北市○○區○○街00巷0弄0號1樓
上列被告等因妨害名譽案件，經檢察官提起公訴（107 年度偵字
第11884 號），本院判決如下：
    主    文
黃守仁犯誹謗罪，處罰金新臺幣壹萬元，如易服勞役，以新臺幣
壹仟元折算壹日。
吳青倩犯公然侮辱罪，處罰金新臺幣肆仟元，如易服勞役，以新
臺幣壹仟元折算壹日。
    犯罪事實
一、緣黃守仁、吳青倩2 人在址設臺北市OO區OO街00巷0 弄
    0 號1 樓之處所豢養寵物麝香豬，而環保局人員於民國107
    年3 月27日晚間9 時許至上址查訪，黃守仁、吳青倩2 人因
    而開啟上址大門，並在門口處向環保局人員瞭解查訪內容，
    經環保局人員表示係有人檢舉其2 人豢養之豬隻在道路上便
    溺未清理，並播放檢舉影片予黃守仁、吳青倩2 人觀看，黃
    守仁因見影片內容之攝影角度係從對門拍攝，當場表明知道
    係居住對面之王品璇所拍攝檢舉。黃守仁、吳青倩2 人因不
    滿拍攝內容僅有豬隻便溺畫面，而無後續是否清理之畫面即
    遭檢舉，除當場向環保局人員理論外，黃守仁、吳青倩2 人
    遂於同日晚間9 時5 分許，在上址大門開啟且環保局人員在
    場，而鄰居或經過之不特定人均可共見共聞之情形下，在上
    開地點，分別基於公然侮辱之犯意，均辱罵：「瘋女人」等
    語，黃守仁並接續謾罵：「兩光女人，幹你娘」、「垃圾女
    人，只會檢舉」等語，分別侮辱王品璇。黃守仁同時意圖散
    布於眾，基於誹謗之犯意，先後接續指摘傳述：「你看，兩
    個女人，抱在一起，脫衣服脫褲子抱在一起你看看，兩個女
    人同居啊」、「兩個女孩子晚上不睡抱在一起，在那邊滾來
    滾去給我們看，兩個女孩抱在一起耶！賤人耶真的是」、「
    兩個女的摟抱在一起，抱在一起睡覺，兩個女的親來親去」
    、「兩個女的在. . . 噁心巴拉給我看」、「大家看看，我
    每天都幫妳廣告，登廣告信，每天兩個女的抱在一起，每天
    兩個. . . 兩個女人抱在一起，脫衣服脫褲子抱在一起，每
    天都給你看」、「兩個女的，不三不四的女孩子實在是. .
    . 沒長輩真的是. . . 兩個女人抱在一起，抱在一起能看嗎
    ？在那邊給你看」等僅涉及個人私德之事項，貶損王品璇人
    格及社會評價而足以損其名譽。
二、案經王品璇訴由臺北市政府警察局萬華分局報告臺灣臺北地
    方檢察署檢察官偵查起訴。
    理    由
壹、證據能力本案據以認定被告黃守仁、吳青倩2 人犯行之證人
    之供述證據，業據被告2 人於本院準備程序中均同意有證據
    能力（見本院卷一第48頁），復經本院審酌認該等言詞陳述
    之作成時無違法取證等瑕疵存在，且證據力亦未有明顯偏低
    而顯不可信之情況，依刑事訴訟法第159 條之5 規定認為作
    為證據適當，有證據能力。而非供述證據亦非公務員違背法
    定程序所取得，依同法第158 條之4 反面解釋，亦有證據能
    力，合先敘明。
貳、實體方面
一、認定犯罪事實所憑之證據及理由
㈠、訊據被告黃守仁、吳青倩2 人固均不否認有於上開時間、地
    點，講述上開內容之言語，然均矢口否認有何公然侮辱或誹
    謗之犯行，被告黃守仁辯稱：之前環保局人員有來，伊就懷
    疑是告訴人檢舉，但是沒有證據。案發當時環保局人員當場
    播放檢舉影片，伊看到檢舉影片的拍攝角度就確信是告訴人
    去檢舉，但伊覺得伊都有清理豬隻排泄物，檢舉影片卻只有
    豬隻便溺的畫面而沒有後續清理的畫面，被檢舉覺得委屈，
    有使用自己的慣用語「瘋女人」、「幹你娘」（臺語），是
    伊自己修養不好，但是伊是罵自己，不是罵告訴人，伊覺得
    告訴人不可以從伊講的話中擷取而斷章取意說伊有罵她。而
    就起訴誹謗部分，伊說告訴人兩個女生抱在一起，是伊於10
    7 年3 月間，從上址離開時有看到告訴人在其住處內與另一
    女子抱在一起，伊只是陳述事實等語。被告吳青倩則辯稱：
    告訴人搬來之後都沒有跟鄰居打招呼，案發當時環保局來查
    訪，有播放檢舉影片給伊與被告黃守仁觀看，被告黃守仁說
    是告訴人檢舉的，伊才知道是告訴人，但是檢舉影片內容沒
    有錄到伊與被告黃守仁後續清理的畫面，伊很氣憤，情緒不
    好，現場很混亂，伊沒有針對誰在罵，伊講的時候，告訴人
    也沒有出來，伊沒有指著告訴人罵，而且伊是站在上址內講
    的等語。
㈡、經查：
  ⒈被告黃守仁、吳青倩2 人分別有於上開時、地為上開內容之
    言語乙節，除據告訴人王品璇於警詢及偵查中，業經本院當
    庭勘驗案發時之錄音錄影光碟確認無訛，有如附件所示之本
    院勘驗筆錄存卷可考（見本院卷一第72至79頁），且經被告
    黃守仁、吳青倩2 人當庭對於勘驗內容表示確為其等2 人與
    環保局稽查人員之對話過程沒有意見等語（見本院卷一第79
    頁），是此部分事實堪認為真，首堪認定。
  ⒉按刑法第309 條公然侮辱罪之「侮辱」及第310 條誹謗罪之
    「誹謗」，前者係未指定具體事實，而僅為抽象之謾罵，而
    此抽象謾罵之內容足使聽聞之不特定公眾產生貶損被害人在
    社會上保持之人格尊嚴及地位之程度；後者則係對於具體之
    事實，有所指摘，而損及他人名譽，亦即指謫或傳述於公眾
    之內容須為足以毀損他人名譽之具體事實。經查，被告黃守
    仁、吳青倩2 人於上開時間，在上開地點大門口處，不特定
    人均可共見共聞之情形下，分別以「瘋女人」此等貶抑性、
    輕蔑性之言詞指稱告訴人，此等輕蔑之用語足以貶抑告訴人
    之人格，被告黃守仁並接續以「兩光女人，幹你娘」、「垃
    圾女人，只會檢舉」等語對告訴人為負面之指稱，依一般社
    會通念觀之，已足使在場聽聞之不特定公眾，產生告訴人具
    有負面人格特質之印象，足以貶損告訴人在社會上保持之人
    格尊嚴及地位之程度，被告黃守仁、吳青倩2 人上開言語均
    已構成公然侮辱之行為甚明。而被告黃守仁、吳青倩2 人自
    承其2 人觀看檢舉影片後，認為清理畫面沒有一併提供，不
    滿告訴人之檢舉，自覺委屈、氣憤，才會為上開言語等語，
    業如前述。可見被告2 人應係因與告訴人之檢舉糾紛，對告
    訴人心生不滿，而於案發時以前開抽象貶抑性言詞公然謾罵
    告訴人，已該當刑法第309 條公然侮辱罪之構成要件無誤。
    又被告黃守仁於同一時間、地點，指摘傳述告訴人與女性友
    人為親密行為供人觀覽等語，衡諸常情，以一般社會大眾合
    理之感情與道德感受，被告上開言語係指涉告訴人行為不檢
    ，已足以貶抑告訴人之名譽、人格尊嚴及其於社會上之評價
    。且以被告黃守仁係具有相當知識及社會經驗之成年人，當
    無不知前開情形之理，竟仍於不特定多數人得以共見共聞之
    住處門外，接續發表上開言論內容，其陳述該內容時甚且有
    ：「大家看看，我每天都幫妳廣告，登廣告信，每天兩個女
    的抱在一起，每天兩個女人抱在一起，脫衣服脫褲子抱在一
    起，每天都給你看」等將內容散布於眾之語，足認被告黃守
    仁具有散布損害告訴人名譽事項之故意甚明，已該當刑法第
    310 條第1 項之誹謗罪。又被告黃守仁上開指述告訴人之內
    容，係起因於與告訴人間環保檢舉之糾紛，卻對於告訴人之
    道德、人格加以詆毀、貶低，核屬負面且非具有建設性之陳
    述，且就告訴人與他人親密行為一事，純屬他人私德，縱認
    被告黃守仁於主觀上確信所述內容屬實，亦難認與公共利益
    間有何關聯，是此部分自無刑法第310 條第3 項前段、第31
    1 第3 款規定之適用，故被告黃守仁雖辯稱就此部分陳述內
    容，其相信為真實云云，然並不得因此而免除誹謗罪之刑責
    。
  ⒊被告黃守仁、吳青倩2 人就雖就公然侮辱部分另以前詞置辯
    ，惟查：
  ⑴依被告黃守仁所辱罵之「瘋女人」、「兩光女人，幹你娘」
    、「垃圾女人，只會檢舉」等語，可知其辱罵之對象係針對
    女性且與上揭檢舉有關，參以其如附件所示與環保局人員對
    話之前後文可知，其正因對於檢舉內容有所不滿而與環保局
    人員爭論，佐以其於審理中自承係於觀看影片時確信檢舉人
    為告訴人等語，加諸其觀看影片後尚且積極以手指向對面告
    訴人住處之攝影機等情，亦有錄影畫面截圖1 紙附卷可稽（
    見偵卷第39頁），核與告訴人為女性且為檢舉人並居住上址
    對門之特徵均相符合，足見其為上開言語時，確有針對告訴
    人辱罵之主觀犯意無訛，被告黃守仁辯稱上開言語僅係平日
    慣用語及辱罵自己云云，並無可採。
  ⑵又按刑法第309 條第1 項所謂「公然」係指不特定多數人或
    多數人得以共見共聞之狀態，不以實際上已共見或共聞為必
    要，且衹須侮辱行為足使不特定人或多數人得以共見共聞，
    即行成立。而查被告吳青倩辱罵「瘋女人」時，雖雙腳係站
    在屋內，然斯時大門敞開，環保局人員正在門口處與被告2
    人談話，業經本院勘驗現場影片確認無訛，除有影片截圖存
    卷為憑（見偵卷第39頁，本院卷一第89頁），亦據被告吳青
    倩供承：斯時大門敞開等語在卷（見本院卷二第46頁），故
    被告吳青倩辱罵「瘋女人」等語時，係處於不特定人均可共
    見共聞之情形下，且其音量尚且得經告訴人之監視錄影畫面
    所收錄，足見所述尚非喃喃自語，而有公然指摘之主觀犯意
    情甚明。再被告吳青倩自承：因觀看影片後，被告黃守仁有
    當場表明知道係居住對面之告訴人所檢舉等語（見本院卷二
    第44頁），且依如附件所示本院勘驗現場錄影畫面之結果可
    知，被告吳青倩正與環保局人員爭執豬隻便溺後有清理，卻
    沒有在檢舉錄影畫面內，嗣被告黃守仁並以手部動作指向對
    面後，被告吳青倩始有辱罵「瘋女人」等語，足見被告吳青
    倩在為「瘋女人」之陳述時，主觀上係因認為告訴人檢舉不
    實對告訴人有所不滿而針對告訴人所為之陳述，況現場之環
    保局人員均為男性，業據被告黃守仁、吳青倩2 人自承在卷
    ，衡諸一般常情，被告吳青倩於案發時又僅針對檢舉一事有
    所不滿，堪認被告吳青倩所述「瘋女人」主觀上係針對告訴
    人所辱罵無訛，而公然侮辱本不以被辱罵者直接在場或直接
    以手比對方為要件，是被告吳青倩辯稱：告訴人當時不在場
    、沒有指著告訴人罵故非對告訴人為公然侮辱云云，洵無足
    採。
㈢、綜上，本件事證明確，被告黃守仁、吳青倩2 人之犯行均堪
    認定，應予依法論科。
二、應適用之法律、科刑審酌事由
㈠、核被告黃守仁所為，係犯刑法第309 條第1 項之公然侮辱罪
    及同法第310 條第1 項之誹謗罪；被告吳青倩所為，係犯刑
    法第309 條第1項之公然侮辱罪。
㈡、被告黃守仁於上開時間、地點，先後多次以具體事項指摘誹
    謗及抽象之謾罵如犯罪事實欄所述之內容，而被告黃守仁所
    述內容及遣詞用字均大致相同，係於密切接近之時間及同一
    地點所為，侵害告訴人之人格法益，各行為之獨立性極為薄
    弱，依一般社會健全觀念，難以強行分離，在刑法評價上，
    以視為數個舉動之接續施行，合為包括之一行為予以評價，
    較為合理，屬接續犯，應各論以一誹謗罪及公然侮辱罪。又
    被黃守仁係因不滿告訴人向環保局檢舉，遂基於單一犯罪決
    意，而在密接時間及同一地點，為上開誹謗罪及公然侮辱罪
    ，侵害告訴人之人格法益，是其犯罪時間密接、目的相同，
    應評價為擴大一行為之概念，以免刑罰過苛，應認係一行為
    觸犯數罪名之想像競合犯，依刑法第55條規定，從一情節較
    重之誹謗罪處斷。
㈢、按裁判上或實質上一罪，基於審判不可分原則，其一部犯罪
    事實若經起訴，依刑事訴訟法第 267條規定，其效力及於全
    部，受訴法院對於未經起訴之他部分，俱應一併審判，此乃
    犯罪事實之一部擴張（最高法院97年台上字第3738號判決意
    旨參照），是法院之審判，固以檢察官擇為起訴之客體作為
    對象，但並不受偵查檢察官起訴書之記載或公訴檢察官在庭
    補充、更正陳述之範圍所限制，具體以言，凡是和起訴之基
    本社會事實，在法律評價上屬於實質上或裁判上一罪關係者
    ，即為起訴效力所及，法院應併予審判（最高法院 100年度
    台上字第2802號判決意旨參照）。查起訴書雖就被告黃守仁
    犯誹謗罪部分，雖僅以「兩個女人晚上不睡覺抱在一起，脫
    衣服脫褲子抱在一起，每天都給我看；兩個女人同居阿，賤
    人耶，真是的」為起訴之內容，惟被告黃守仁所為如犯罪事
    實欄所載之相關陳述，與起訴之誹謗犯行間，屬實質上一罪
    之接續犯，則依上說明，該漏未載明部分，當為起訴效力所
    及，故本院自應並得審究該部分無訛，併此敘明。
㈣、爰以行為人之責任為基礎，審酌被告黃守仁、吳青倩因不滿
    告訴人向環保局檢舉，竟不思以理性方式，透過正當管道溝
    通解決，卻以在上址不定多數人得以共見共聞之方式，分別
    抽象侮辱謾罵告訴人，被告黃守仁並以具體事項指摘告訴人
    ，損害告訴人之名譽、人格尊嚴及社會上評價，審酌其等在
    特定時間、地點，以言語為上揭犯行之行為手段、情節、行
    為動機，侵害告訴人名譽之程度，兼衡被告吳青倩未曾有經
    法院判罪處刑之前科紀錄，有臺灣高等法院被告前案記錄表
    存卷可參，被告黃守仁、吳青倩2 人前曾表明有意願與告訴
    人和解，然係因對告訴人主張和解金額新臺幣8 萬元及張貼
    道歉啟事之條件無共識，而迄今未和解、賠償告訴人，告訴
    人並已提起附帶民事訴訟求償，及被告黃守仁、吳青倩2 人
    犯後始終否認犯行之犯後態度，兼衡被告黃守仁高中之智識
    程度，目前無工作收入，生活仰賴過去積蓄及女兒照顧，被
    告吳青倩商專畢業之智識程度，靠收房租及網路拍賣為生，
    需扶養父母之家庭經濟狀況等一切情狀，分別量處如主文所
    示之刑，並各諭知易服勞役之折算標準。
據上論斷，應依刑事訴訟法第299 條第1 項前段，刑法第309 條
第1 項、第310 條第1 項、第55條、第42條第3 項前段，刑法施
行法第1 條之1 第1 項、第2 項前段，判決如主文。
本案經檢察官郭建鈺提起公訴，檢察官林安紜到庭執行職務。
中　　華　　民　　國　 108　　年　　11　　月　　11　　日
                  刑事第七庭  法  官  謝欣宓
上正本證明與原本無異。 
如不服本判決應於收受送達後10日內向本院提出上訴書狀，並應
敘述具體理由；其未敘述上訴理由者，應於上訴期間屆滿後20日
內向本院補提理由書（均須按他造當事人之人數附繕本）「切勿
逕送上級法院」。告訴人或被害人如對於本判決不服者，應具備
理由請求檢察官上訴，其上訴期間之計算係以檢察官收受判決正
本之日期為準。 
                              書記官  陳怡君
中　　華　　民　　國　 108　　年　　11　　月　　12　　日